【裁判字號】    99,再易,59
【裁判日期】    990727
【裁判案由】    清償債務
【裁判全文】
臺灣高等法院民事判決                  99年度再易字第59號
再審原告  乙○○
再審被告  甲○○
上列當事人間請求清償債務事件，再審原告對於中華民國99年3
月23日本院97年度上字第1035號確定判決，提起再審，本院判決
如下：
    主  文
再審之訴駁回。
再審訴訟費用由再審原告負擔。
    事  實
甲、再審原告方面：
壹、聲明：
一、本院97年度上字第1035號確定判決（下稱原確定判決）廢棄
    。
二、駁回再審被告在第一審之訴。
貳、陳述：
一、原確定判決適用法規顯有錯誤：
（一）依民事訴訟法第277條前段、第355條第1項規定，不動產
      之登記內容，屬公文書之內容，如欲否認其效力者，應負
      舉證責任。再審被告在前訴訟程序之主張略為：1.兩造間
      之房地買賣登記，係通謀虛偽意思表示；2.兩造間有借名
      登記及委託銷售之契約關係。原確定判決關於「買賣關係
      是否存在」，認為再審原告「不足以證明兩造間有買賣系
      爭房地之真意」，顯係將「買賣關係存在」之舉證責任，
      分配予再審原告，違背舉證責任分配原則。又再審原告在
      前訴訟程序自始否認與再審被告間有「委託銷售關係」存
      在，而再審被告委託之對象為訴外人陳勇村並非再審原告
      ，自不足以證明兩造間有「借名登記」之法律關係，再審
      被告之求償對象應為陳勇村，而非再審原告。原確定判決
      就「委託銷售」一事，於再審原告、陳勇村與再審被告均
      否認之情況下，遽為認定兩造間有所謂「委託銷售」之法
      律關係，亦違背舉證責任分配原則。
（二）再審被告自始並未直接與再審原告接觸，且其自承僅係委
      託陳勇村處理房貸事宜，則兩造間究有何委任關係存在，
      已有疑義。又依再審被告所述，其係委託陳勇村處理，則
      係再審被告、陳勇村二人間成立委任關係；陳勇村受再審
      被告委任後，始與再審原告接觸，則陳勇村與再審原告間
      之契約關係，並不等同於再審被告與再審原告間之法律關
      係。故再審被告若認為權益受損，應向受任人陳勇村求償
      ，而非向再審原告求償。有關再審被告對再審原告求償之
      法律依據，原確定判決適用民法委任之規定，適用法律錯
      誤。
二、原確定判決漏末斟酌足以影響判決之重要證物：
（一）再審原告在前訴訟程序中，就有關買賣價金之交付，先後
      提出之證據有：1.匯款新台幣（下同）48萬元予再審被告
      ，2.貸款300萬元，清償再審被告原有貸款後餘額，繼續
      繳納房貸；3.再審被告於91年間向再審原告借款90萬元。
（二）關於匯款48萬元部分，陳勇村雖證稱48萬元已經先後以現
      金、支票返還再審原告，然為再審原告所否認。第一審法
      院調閱再審原告及夫婿黃文義之全部銀行帳戶，均未見有
      陳勇村所稱之24萬5,000元之現金收入紀錄；且就陳勇村
      所提出之支票內容，再審原告已在前訴訟程序第一審提出
      華南銀行之票據代收摺，證明陳勇村所稱之支票託收日期
      ，9張支票中僅有6張係交付再審原告，且該6張中又有4張
      發生於94年11月30日以前，顯見再審原告匯給再審被告48
      萬元，再審被告並未歸還，該筆匯款顯非為房地買賣「製
      作資金流向」而來。原確定判決就上開重要證物顯漏未斟
      酌。
（三）關於再審原告向臺灣銀行貸款300萬元部分，縱依原確定
      判決認定，該貸款係再審被告「借用」再審原告名義而來
      ，則該筆貸款於再審原告出售房地予訴外人黃森林時，即
      已清償300萬元貸款（見第一審起訴狀所附「證G」），應
      予扣除，原確定判決漏未斟酌上開「證G」。
（四）關於再審原告借款予再審被告90萬元部分，原確定判決漏
      未斟酌再審原告提出之轉帳、匯款單（本院97年度上字第
      1035號卷84、85頁）及再審被告交付之本息平均攤還法之
      表格（同上卷26頁）、按月償還1萬6,900元之匯款紀錄（
      同上卷27-29頁）等重要證據，亦構成再審事由。
乙、再審被告方面：
    本件未行言詞辯論，無再審被告之聲明、陳述可供記載。
丙、本院依職權調閱本院97年度上字第1035號兩造間請求清償債
    務事件全卷。
    理  由
一、關於再審原告主張原確定判決有民事訴訟法第496條第1項第
    1款之再審事由部分：
（一）按民事訴訟法第496條第1項第1款所謂適用法規顯有錯誤
      者，係指確定判決所適用之法規顯然不合於法律規定，或
      與司法院現尚有效及大法官會議之解釋，或最高法院尚有
      效之判例顯然違反，及確定判決消極的不適用法規，顯然
      影響裁判者而言（最高法院60年台再字第170號判例及司
      法院大法官會議釋字第177號解釋參照）。又所謂適用法
      規顯有錯誤者，不包括漏未斟酌證據、認定事實錯誤、取
      捨證據失當、判決不備理由及在學說上諸說併存致發生法
      律上見解歧異等情形之情形在內（最高法院63年台上字第
      880號判例、90年台再字第27號判決參照）。
（二）再審原告主張原確定判決關於本件「買賣關係是否存在」
      ，認為再審原告「不足以證明兩造間有買賣系爭房地之真
      意」，顯係將「買賣關係存在」之舉證責任，分配予再審
      原告，違背舉證責任分配原則云云。經查原確定判決係依
      再審被告主張系爭房地買賣契約書為兩造通謀意思表示而
      簽立，隱藏之法律關係實為伊委任再審原告以價金498萬
      元出賣系爭房地之委任關係等語，為再審原告所否認，而
      依證人唐子涵之證詞，及再審被告持有再審原告在台灣銀
      行三重分行開立帳戶之存摺，並自95年3月起按月繳納抵
      押貸款利息等情，並陳勇村之證詞，認定陳勇村係依其與
      再審被告之約定，代理將房地借名登記予再審原告，俾以
      向銀行辦理貸款（見原確定判決第5-9頁）；再依再審原
      告先後兩次自行向不同之銀行提出兩份自稱遭偽造其名義
      之房地買賣契約書而申貸金錢，實悖常情；並證人柯秋菊
      、陳沛宏之證詞，認再審原告「辯稱系爭仲介委託契約書
      因陳勇村向其表示要借回去看看，伊乃交付之。且伊於上
      開委託仲介期滿後，以系爭房地所有權人之地位而與房屋
      仲介公司簽立『信義房屋仲介股份有限公司買賣委託書內
      容更改附表』云云，亦不足以證明兩造間有買賣系爭房地
      之真意。」（見原確定判決第9-13頁）係認再審原告所為
      抗辯不足以推翻前述陳勇村係依其與再審被告之約定，代
      理將房地借名登記予再審原告，俾以向銀行辦理貸款之認
      定。再審原告主張原確定判決將「買賣關係存在」之舉證
      責任，分配予再審原告，違背舉證責任分配原則云云，為
      不足取。另有關原確定判決認定再審被告「有以陳勇村為
      代理人，而與乙○○間有成立借名登記與委託銷售房地法
      律關係之合意」（見原確定判決第16頁），係屬原確定判
      決依職權所為之事實認定範疇，並非屬「適用法規顯有錯
      誤」之涵攝範圍。再審原告主張原確定判決適用法規顯有
      錯誤，應屬無據。
（三）另再審原告否認兩造間有委任關係存在，主張係再審被告
      、陳勇村二人間成立委任關係，再審被告若認為權益受損
      ，應向受任人陳勇村求償，而非向再審原告求償云云；關
      於兩造間是否成立委任關係，亦屬原確定判決依職權所為
      之事實認定範疇，再審原告就此主張原確定判決適用法規
      顯有錯誤，亦屬無據。又再審原告就原確定判決認定兩造
      間成立委任關係後適用委任之規定，並未具體指明原確定
      判決有何適用法規顯有錯誤之情形，再審原告主張原確定
      判決適用法規顯有錯誤，為不足取。
（四）依上所述，再審原告主張原確定判決有民事訴訟法第496
      條第1項第1款之再審事由，顯無理由。
二、關於再審原告主張原確定判決有民事訴訟法第497條規定之
    再審事由部分：
（一）按民事訴訟法第497條所謂足以影響於判決之重要證物漏
      未斟酌，係指足以影響判決基礎之重要證物，雖在前訴訟
      程序中業已提出，然未經確定判決加以斟酌，或忽視當事
      人聲明之證據而不予調查，或就依聲請或依職權調查之證
      據未為判斷，而該證物足以動搖原確定判決基礎者而言。
（二）經查關於再審原告否認陳勇村已返還48萬元部分，再審原
      告主張前訴訟程序第一審法院調閱再審原告及其夫婿黃文
      義之全部銀行帳戶，均未見有陳勇村所稱24萬5,000元之
      現金收入紀錄云云；惟再審原告及夫婿黃文義之銀行帳戶
      ，無24萬5,000元之現金收入紀錄，並不足以認定陳勇村
      未返還金錢，再審原告執此指摘原確定判決漏未斟酌足以
      影響於判決之重要證物，為不足採。又關於再審原告主張
      其已在前訴訟程序第一審提出華南銀行之票據代收摺，證
      明陳勇村所稱之支票託收日期，9張支票中僅有6張係交付
      再審原告，且該6張中又有4張發生於94年11月30日以前，
      顯見再審原告匯給再審被告48萬元，再審被告並未歸還部
      分；經查再審原告未將陳勇村交付之支票經由華南銀行託
      收，不足以認定陳勇村未交付支票，又再審被告在前訴訟
      程序主張交付客票9張面額計24萬0,329元（詳見97年度訴
      字第274號卷110、111頁），再審原告既將陳勇村交付之
      部分支票交由華南銀行託收，足見彼等間有資金往來關係
      ，否則再審原告何以同意自其銀行帳戶匯款48萬元予再審
      被告？再審原告所為上開主張縱經斟酌，亦不足以影響原
      確定判決所為之認定，與民事訴訟法第497條之要件不符
      。
（三）另關於再審原告主張其向臺灣銀行貸款300萬元部分，該
      筆貸款於伊出售房地予訴外人黃森林時，即已清償300萬
      元貸款（見前訴訟程序第一審起訴狀所附「證G」），應
      予扣除，原確定判決對於上開「證G」之證據漏未審酌部
      分；經查再審原告在前訴訟程序自認其為再審被告代償貸
      款之總金額為277萬8,360元（見本院97年度上字第1035號
      卷180頁背面、216頁），則原確定判決依再審原告為再審
      被告代償原貸款金額277萬8,360元，作為計算再審原告應
      返還再審被告價金之扣除基準，並無不合。
（四）末查關於再審原告主張其借款予再審被告90萬元，原確定
      判決漏未審酌再審原告所提出之轉帳、匯款單（本院97年
      度上字第1035號卷84、85頁）及再審被告交付之本息平均
      攤還法之表格（同上卷26頁）、按月償還1萬6,900元之匯
      款紀錄（同上卷27-29頁）等重要證據，亦構成再審事由
      部分；經查原確定判決就此部分業已論斷：再審原告「另
      辯稱：因甲○○積欠伊100萬3,542元，並自91年8月起至
      92年12月止，先後共17次將每月本息1萬6,900元，嗣以系
      爭房地之買賣價金抵償云云，雖提出融資公式明細3紙、
      本息攤還試算表1紙、華南商業銀行西三重分行存摺影本3
      紙、轉帳明細說明、存摺內頁影本、匯款回條聯影本為證
      （見原審卷1第201、202、206頁；本院卷第26至29、41、
      84、85頁），惟經甲○○否認其對乙○○有債務存在，且
      參諸證人陳勇村亦證稱：『（法官問：提示本院卷第26至
      29、41、84、85頁，您或甲○○是積欠乙○○90餘萬元？
      ）沒有。16900是我個人與乙○○合作給他的紅利。26頁
      試算表沒有看過』『（法官問：提示本院卷第84、85頁，
      乙○○有無在91.7.26、91.8.2轉匯10萬、80萬元予你？
      原因？）是我與乙○○間的合作投資』等語（見本院卷第
      129頁背面），自難遽認乙○○或優模公司與陳勇村間之
      金錢往來係其等交付借款予陳勇村之情形。」（見原確定
      判決第14-15頁）再審原告主張之證據業經原確定判決斟
      酌，再審原告主張原確定判決有足以影響於判決之重要證
      物漏未斟酌之再審事由，亦不足採。
（五）依上所述，再審原告以原確定判決有民事訴訟法第497條
      之再審事由，提起本件再審之訴，亦顯無理由。
三、綜上所述，再審原告提起本件再審之訴，為顯無再審理由，
    爰不經言詞辯論，以判決駁回之（最高法院44年台上字第56
    6號判例參照）。
四、據上論結，本件再審之訴顯無理由，依民事訴訟法第502條
    第2項、第78條，判決如主文。
中    華    民    國    99    年    7     月    27    日
                      民事第八庭
                        審判長法  官  劉勝吉
                              法  官  蘇芹英
                              法  官  鄭威莉
正本係照原本作成。
不得上訴。
中    華    民    國    99    年    7     月    30    日
                              書記官  李垂福

司法院資訊處製作；財團法人民間司法改革基金會備份。
